【裁判字號】    97,易,504
【裁判日期】    970827
【裁判案由】    詐欺
【裁判全文】
臺灣臺中地方法院刑事判決               97年度易字第504號
公  訴  人  臺灣臺中地方法院檢察署檢察官
被      告  乙○○
上列被告因詐欺案件，經檢察官提起公訴（96年度偵緝字第2932
號），本院判決如下：
    主    文
乙○○幫助意圖為自己不法之所有，以詐術使人將本人之物交付
，處有期徒刑月，如易科罰金，以新臺幣壹仟元折算壹日。減
為有期徒刑壹月又拾伍日，如易科罰金，以新臺幣壹仟元折算壹
日。
    犯罪事實
一、乙○○依其已成年之社會經驗，應有相當之智識程度，明知
    金融機構存摺帳戶及金融卡為個人信用之表徵，任何人只要
    有少許之金錢，均可自行到金融機構申請開立存款帳戶及申
    請金融卡，並無特別之窒礙，並可預見將自己在金融機構開
    立之帳戶其存摺、金融卡及密碼等金融帳戶資料交付或提供
    他人使用，可能因此幫助他人用以處理詐欺犯罪所得，致使
    被害人及警方追查無門，竟仍不違背其本意，而基於幫助他
    人為財產犯罪之不確定犯意，於民國94年11月23日，向臺中
    商業銀行大雅分行（下稱臺中商銀大雅分行）申請開立帳號
    000000000000 號帳戶後，即於94年底至95年初間某日，在
    不詳地點，將其上開臺中商銀大雅分行帳戶之存摺1本、金
    融卡1張、密碼1份及印章1顆，提供交付予姓名年籍不詳之
    成年人，幫助該人所屬犯罪集團使用。嗣該犯罪集團成員於
    取得乙○○所提供之前開帳戶之存摺及金融卡後，基於意圖
    為自己不法所有之詐欺取財犯意，於95年6月間某日，以撥
    打電話方式，向甲○○佯稱係某公司之服務人員，該公司在
    舉辦週年慶活動，會寄會員卡給甲○○云云，又於同年7 月
    4日上午11時許，由詐騙集團不詳姓名之人撥打電話給甲○
    ○，佯稱甲○○中獎，中了新臺幣（下同）100萬元，要手
    續費云云，致甲○○不疑有詐，遂陷於錯誤，於同日中午11
    時許，匯款3萬元至陳冠瑋（另案本院審理中）所申辯之臺
    中縣豐原市○○路郵局（下稱中正路郵局）帳號0000000000
    00000000號帳戶內，於同日下午，詐騙集團成員又以電話向
    甲○○詐稱需先加入迪士尼會員，且需匯款入會費5萬元才
    能拿到錢云云，甲○○即於同日下午某時，依指示再匯款5
    萬元至張雪梅申辦之上開臺中商銀大雅分行帳戶內。詐騙集
    團成員另於同年7月5日，向甲○○佯稱尚須手續費5萬元云
    云，甲○○遂再匯入5萬元至陳冠瑋前開中正路郵局帳戶內
    。後詐騙集團成員又向甲○○佯稱費率問題，要再匯款40萬
    元云云，甲○○乃再匯款20萬元至陳冠瑋之上開郵局帳戶內
    ，並於同年7月11日某時，再匯款1萬3千元至乙○○前開臺
    中商銀大雅分行帳戶，嗣後甲○○發覺受騙，報警處理始查
    悉上情。
二、案經臺中縣警察局豐原分局報請臺灣臺中地方法院檢察署檢
    察官偵查起訴。
    理    由
一、按刑事訴訟法第159條之5規定，被告以外之人於審判外之陳
    述，雖不符前四條之規定，而經當事人於審判程式同意作為
    證據，法院審酌該言詞陳述或書面陳述作成時之情況，認為
    適當者，亦得為證據。當事人、代理人或辯護人於法院調查
    證據時，知有第159條第1項不得為證據之情形，而未於言詞
    辯論終結前聲明異議者，視為有前項之同意。本件被告乙○
    ○於本院調查證據時，就被害人即證人甲○○於警詢及檢察
    官偵查中之證述，而未於言詞辯終結前聲明異議，視為同意
    作為證據，且參酌前開證人警詢陳述作成時之情況，認為適
    當，應有證據能力，合先敘明。
二、訊據被告乙○○固坦承前開臺中商銀大雅分行帳戶為其所申
    請設立，惟矢口否認有何前揭幫助詐欺取財之不法犯行，辯
    稱：該帳戶之存摺、提款卡及印章係於94年底95年初間在公
    司之置物箱內遺失云云。惟查：
  (一)被害人甲○○遭前揭遭前開詐欺取財集團成員詐騙，陷於錯
    誤而各匯款存入前揭金錢至被告前開臺中商銀大雅分行帳戶
    內，而受有財產上損害等情，為被告所不否認，並據證人即
    被害人甲○○於警詢及檢察官偵查中指證述明確。此外，並
    有臺中商銀大雅分行96年12月18日中大雅字第09603800443
    號函附之被告臺中商銀大雅分行帳戶之開戶資料及交易明細
    表1份附卷可證。且由證人甲○○係因遭前開詐欺取財集團
    成員以電話聯繫中獎需匯款入會費及手續費等語詐騙而匯款
    ，則被告所有之前開郵局帳戶，確遭前開成年人等前開詐欺
    取財集團成員作為實施詐欺取財犯行之用，足堪認定。
  (二)被告雖以前詞置辯，然查：其於檢察官偵查中供陳：該帳戶
    是和公司一起辦，用以薪資轉帳等語，足見該帳戶為被告收
    入來源所用之重要帳戶，而依被告所述，其僅領第1筆薪資
    後即遺失，衡情自應會立即報警或申請掛失，何以被告並無
    為任何報警處理，或向臺中商銀大雅分行申請掛失，而完全
    置之不理，險與常情未合，足見被告前開所辯，顯係臨訟杜
    撰之卸詞，委無可採。
  (三)又查，被告前開臺中商銀大雅分行帳戶於94年11月28日尚有
    申請核發晶片提款卡之情事，此觀卷附臺中商銀被告存款業
    務往來申請約定書1份，亦甚明確。而該晶片提款卡之密碼
    至少6碼，至多可達8碼，依一般社會常情，欲使用提款卡領
    取款項者，須於金融機構所設置之自動櫃員機上依指令操作
    ，並輸入正確之密碼，方可順利領得款項，若非帳戶所有人
    同意、授權而告知提款卡密碼等情況，單純持有金融卡之人
    ，欲隨機輸入號碼而領取款項之機會（每位由0至9，即有
    000000至00000000等不同之組合），不法之人任意輸入號碼
    而與正確之密碼相符者，機率微乎其微，又依常情而論，稍
    有社會歷練、經驗之人，均知金融卡應與其存摺、密碼分別
    保存，或者將密碼牢記心中而不在任何物體上標示或載明密
    碼，以免徒增帳戶款項遭人持提款卡併同輕易得知之密碼盜
    領款項，衡諸被告當時已係23餘歲之人，且其自陳係以前開
    臺中商銀大雅分行帳戶作為薪資轉帳之用途，被告顯非至愚
    之輩，前揭社會經驗常情，亦應為被告所知稔，且金融存款
    帳戶事關存戶個人財產權益之保障，其與存戶及提款卡結合
    ，專有性自屬更高，若落入不明人士手中，極易被利用為取
    贓之犯罪工具，是一般人均有妥為保管以防止他人任意使用
    之認識，被告辯稱其將書寫前開臺中商銀大雅分行帳戶提款
    卡密碼而與該提款卡同置於一處，實與常情相違，難予採信
    。衡情被告對於前開郵局帳戶存摺、印章、提款卡及其密碼
    均置於一處，甚且將載明密碼於物體上使他人得以輕易知悉
    之狀態，於此情形倘落入不明人士手中，極易被利用為取贓
    之犯罪工具，實早已知之甚詳。於此情形，益見被告實無再
    將前開臺中商銀大雅分行帳戶提款卡之密碼書寫載明並標示
    於外，甚且將該書寫前開臺中商銀大雅分行帳戶提款卡密碼
    與該提款卡同置於一處之可能。又被告於本院審理時自承其
    係利用小孩生日作為密碼，不可能忘記等語明確，衡情亦無
    須再另行書寫密碼後與存摺、提款卡置於一處之必要，且除
    至親之人或被告自行告知密碼外，亦無人得以輕易知悉其密
    碼。是被告此部分所辯，顯係事後卸責之詞，委無可採。
  (四)按犯罪集團為方便收取贓款，並躲避檢警之追緝，而以他人
    帳戶供作所詐得款項出入之帳戶，衡情，通常會先取得帳戶
    所有人之同意才使用，否則一旦帳戶所有人掛失，被害人匯
    入之款項即遭凍結無法提領，帳戶所有人反可輕易辦理補發
    存簿、變更印鑑、密碼，將款項提領一空，犯罪集團自不可
    能冒此風險。倘被告所有之前開帳戶係遺失，對於此來源不
    明之帳戶，犯罪集團無從知悉帳戶所有人何時會辦理掛失，
    豈會甘冒帳戶所有人向銀行辦理掛失而無法提領或轉出被害
    人所匯款項之風險？故犯罪集團實無可能利用該帳戶而為前
    開交易，再參以證人即被害人甲○○前揭遭詐騙之金錢存入
    前開郵局帳戶後，均隨即於同日遭提領一空等情，有前開被
    告帳戶之交易明細表1份附卷可參，顯見前開成年人等前開
    詐欺取財集團成員已確信被告所有之前開臺中商銀大雅分行
    帳戶在其等使用期間被告並不會向臺中商銀大雅分行辦理掛
    失。從而，被告前開臺中商銀大雅分行帳戶之存摺、印章、
    提款卡、密碼等資料應係被告提供予前開成年人使用，應無
    疑義。被告辯稱前開臺中商銀大雅分行帳戶之存摺、印章、
    提款卡及密碼係遺失等語，顯係卸責之詞，委無足採。
  (五)又金融帳戶為個人理財之工具，申請開設金融帳戶並無任何
    特殊之限制，一般民眾皆能自由申請開戶，並得同時在不同
    金融機構申請多數存款帳戶使用，乃眾所週知之事實。依一
    般人之社會生活經驗，倘係合法收入，本可自行向金融行庫
    開戶使用，而無向他人購買帳戶之必要。如他人不以自己名
    義申請開戶，而向他人收購金融機構帳戶使用，衡情，應係
    為免他人得知使用帳戶者之真實身分，故應能合理懷疑收購
    帳戶之人目的在於供犯罪所用。況近來新聞媒體，對於不肖
    犯罪集團常大量收購或使用他人存款帳戶後，再持以供作犯
    罪使用，藉此逃避檢警查緝之情事，亦多所報導；又一般人
    亦均有妥為保管及防止他人任意使用存摺、提款卡及密碼之
    認識，縱特殊情況偶須交付他人使用，亦必深入瞭解用途及
    合理性，始予提供，且該等專有物品如落入不明人士手中，
    而未加以闡明正常用途，極易被利用為與財產有關之犯罪工
    具，此乃依一般生活經驗即能體察之常識，而對於非有正當
    理由，竟徵求他人提供帳戶者，客觀上可預見其目的，係供
    為某筆資金之存入，後再行領出之用，且該筆資金之存入及
    提領過程係有意隱瞞或掩飾行為人之真實身分之用意，一般
    人本於一般認知能力均易於瞭解，是被告應可預見將前開臺
    中商銀大雅分行帳戶存摺、印章、提款卡及密碼供他人使用
    將幫助他人實施犯罪，仍將之交付予前開成年人使用，顯預
    見縱有人以其金融帳戶向社會大眾詐騙財物，避免遭查獲，
    亦不違背其本意至明。
  (六)證人甲○○係接獲詐騙集團成員以電話聯繫而遭詐騙，均未
    直接與施用詐術者見面，亦未曾見過被告本人，故本案並無
    積極證據證明被告與前開成年人等前開詐欺取財集團成員，
    有共同基於詐欺取財之犯意聯絡，亦無積極證據證明被告有
    參與前開詐欺取財構成要件之行為。被告既僅係以幫助之意
    思，參與詐欺取財罪構成要件以外之行為，自僅成立詐欺取
    財罪之幫助犯，並非共同正犯。
  (七)綜上所述，被告前開所辯，顯係事後卸責之詞，不足採信。
    是本案事證明確，其前揭犯行，至堪認定。
三、按刑法上之幫助犯，係指以幫助之意思，對於正犯資以助力
    ，而未參與實施犯罪之行為者而言（最高法院49年臺上字第
    77號判例參照）。查前開成年男子取得被告所提供之前開臺
    中商銀大雅分行帳戶存摺、印章、提款卡及密碼後，前開詐
    欺取財集團成員旋即向被害人甲○○詐欺取財，致被害人甲
    ○○遭詐騙而將前揭金錢轉帳存入被告前開臺中商銀大雅分
    行帳戶內，而受有財產上損害，有如前述。是核前開成年男
    子等前開詐欺取財集團成員所為，係犯刑法第339條第1項之
    詐欺取財罪。被告均僅係提供交付前開臺中商銀大雅分行帳
    戶供作前開成年人等前開詐欺取財集團成員之詐欺取財之存
    款帳戶工具使用，顯係基於幫助他人詐欺取財之犯意，且被
    告提供前開郵局帳戶予前開成年人之行為，核屬刑法詐欺取
    財罪構成要件以外之行為，被告既係以幫助他人犯罪之意思
    而參與犯罪構成要件以外之行為，依刑法第30條第1項前段
    幫助犯之規定，是核被告所為，係犯刑法第339條第1項之幫
    助詐欺取財罪。前開成年男子等前開詐欺取財集團成員以同
    一詐騙手段詐騙被害人甲○○，雖被害人甲○○遭詐騙而存
    款之行為雖有多次，惟其均時間緊密，侵害同一法益，依一
    般社會觀念，在刑法評價上，應視為數次之接續實施，為包
    括一罪之接續犯。前開成年人等前開詐欺取財集團成員所為
    之前開詐欺取財犯行，均各有犯意聯絡及行為分擔，固均各
    為共同正犯，惟幫助犯係從犯，從屬正犯而成立，刑法上既
    無「共同幫助」之情，則被告所為之前揭幫助恐嚇取財犯行
    ，當亦無「幫助共同」之可言（司法院廳刑一字第1104
    號函亦同此見解），附此敘明。被告係幫助他人犯詐欺取財
    罪，為幫助犯，本院衡其犯罪情節較正犯為輕，爰依刑法第
    30條第2項之規定，按正犯之刑減輕之。爰審酌提供金融機
    構帳戶供他人非法使用，助長社會犯罪風氣及增加緝犯罪之
    困難，其行為殊屬不當，且被害人遭詐騙而匯入被告前開臺
    中商銀大雅分行帳戶之金額合計為6萬3千元，被告迄今仍未
    與被害人達成和解並賠償損害，再兼衡酌被告犯後仍飾詞卸
    責、否認犯行，犯罪後態度不佳，及被告本身並未實際參與
    本案詐欺取財之犯行、可非難性較小等一切情狀，量處如主
    文所示之刑，並諭知易科罰金之折算標準。又被告所犯本件
    幫助詐欺取財犯行之犯罪時間係於96年4月24日前，且無中
    華民國九十六年罪犯減刑條例第3條、第5條所定不得減刑之
    情形，爰依同條例第2條第1項第3款之規定，減輕其宣告刑2
    分之1，並諭知易科罰金之折算標準。
據上論斷，應依刑事訴訟法第299條第1項前段，刑法第30條第1
項、第2項、第339條第1項、第41條第1項前段，中華民國九十六
年罪犯減刑條例第2條第1項第3款、第7條、第9條，刑法施行法
第1條之1，判決如主文。
中    華    民    國    97    年    8     月    27    日
                  刑事第六庭    審判長法  官  洪俊誠
                                      法  官  高英賓
                                      法  官  戴博誠
上正本證明與原本無異。
如不服本判決，應於送達後10日內向本院提出上訴狀（須附繕本
），上訴於臺灣高等法院臺中分院。
上訴書狀如未敘述理由，應於上訴期間屆滿後20日內補提理由書
於本院。
                                      書記官  林政佑
中    華    民    國    97    年    8     月    27    日
【附錄論罪科刑法條】
刑法第339條第1項：
意圖為自己或第三人不法之所有，以詐術使人將本人或第三人之
物交付者，處5年以下有期徒刑、拘役或科或併科1千元以下罰金
。


司法院資訊處製作；財團法人民間司法改革基金會備份。
